【裁判字號】    90,訴,1418
【裁判日期】    920227
【裁判案由】    常業詐欺等
【裁判全文】
臺灣高雄地方法院刑事判決                          九十年度訴字第一四一八號
    公  訴  人  臺灣高雄地方法院檢察署檢察官
    被      告  己○○
    被      告  丁○○
    右  一  人  林玉芬
    選任辯護人
右列被告因常業詐欺等案件，經檢察官提起公訴（八十七年度偵字第號），本院判決
如左：
    主  文
丁○○共同連續行使變造公文書，足以生損害於公眾及他人，處有期徒刑壹年貳月，
緩刑肆年。
己○○無罪。
    理  由
一、甲○○（通緝中，到案之後另行審結）為址設於高雄市前鎮區○○○路二四三號
    十二樓之二號之「多田開發股份有限公司」（以下簡稱多田公司）董事長，民國
    八十八年三月間，擬在自己單獨所有或與他人共有坐落於屏東縣恆春鎮○○○段
    七十、七十之一、七十之三、七十之五地號土地推出「綠洲二十二度墾丁國際渡
    假城」，依契約之規定，該渡假城係採會員制，每位個人會員入會費為新臺幣（
    下同）十五萬元、家庭會員入會費為二十萬元，渡假城興建完工之後，會員得享
    有住宿價格之優待。因前開土地位於墾丁國家公園內，為一般管制區農業用地，
    無法逕以興建渡假旅館及休閒設施之名義取得興建之許可，甲○○遂以興建農舍
    之名義向屏東縣政府先申請建築許可，並計畫取得許可之後再將所建農舍申請變
    更成為集合式住宅使之就地合法，然因向屏東縣政府提出申請案後，經送墾丁國
    家公園管理處會審，遲遲未獲許可，甲○○為免會員質疑，遂與受委任負責前開
    申請案之代書丁○○共同基於變造公文書之犯意聯絡，由丁○○提供自己於八十
    八年八月間受吳鴻東委任代為處理自用住宅興建之申請案時，所取得內政部營建
    署墾丁國家公園管理處為發文單位、恆春鎮公所為收文單位、文號為「八十八年
    八月十一日（八十八）營墾工字第五六五號」之函（影本？），變造為收文單
    位為屏東縣政府、文號為「八十八年八月二十四日（八十八）營墾工字地五六五
    ０號」、內容為「甲○○申請於恆春鎮○○○段70、70-1、70-3、70-5等土地興
    建自用住宅案」，並將原文關於：「復貴所八十八年七月三十日八八恆建管字第
    一七二四九號函」之記載，變更為：「復貴所八十八年八月十三日八八恆建管字
    第二０００號函」後，以影印機影印後，交與甲○○，由甲○○將之交與不知情
    之己○○（詳如後述）及乙○○以資行使，其等再將所取得前開經變造之公文書
    影本影印之後交給多田公司及各分公司之業務單位，以出示與洽詢者，足以生損
    害於內政部營建署墾丁國家公園管理處及各該會員與不特定之洽詢者。嗣因該「
    綠洲二十二度墾丁國際渡假城」遲遲未能如期完工，戊○○、鄭碧珠等會員認為
    有異，經向主管機關查證，始知上情。
二、案經法務部調查局高雄市調查處報告及戊○○、鄭碧珠訴由台灣高雄地方法院按
    檢察署檢察官偵查起訴。
    理  由
壹、有罪部分：
一、訊據被告丁○○固未否認提供自己於八十八年八月間受吳鴻東委任代為處理自用
    住宅興建之申請案時，所取得內政部營建署墾丁國家公園管理處為發文單位、恆
    春鎮公所為收文單位、文號為「八十八年八月十一日（八十八）營墾工字第五六
    五號」之函影本，變造為收文單位為屏東縣政府、文號為「八十八年八月二十
    四日（八十八）營墾工字地五六五０號」、內容為「甲○○申請於恆春鎮○○○
    段70、70-1、70-3、70-5等土地興建自用住宅案」，並將原文關於：「復貴所八
    十八年七月三十日八八恆建管字第一七二四九號函」之記載，變更為：「復貴所
    八十八年八月十三日八八恆建管字第二０００號函」後，以影印機影印後，交與
    甲○○之事實，然矢口否認有變造及行使變造公文書之犯行，辯稱：提供前開公
    文與甲○○是因為尤某指稱有申請案遲遲未獲許可，有會員急於瞭解申請進度，
    所以才提供該公文為範本，供會員參考之用云云。然查：
  (一)被告甲○○所取得收文單位為屏東縣政府、文號為「八十八年八月二十四日（八
    十八）營墾工字地五六五０號」、內容為「甲○○申請於恆春鎮○○○段70 、
    70-1、70-3、70-5等土地興建自用住宅案」，並記載：「復貴所八十八年八月十
    三日八八恆建管字第二０００號函」等內容之內政部營建署墾丁國家公園管理處
    函文係將丁○○於八十八年八月間受吳鴻東委任代為處理自用住宅興建之申請案
    時所取得內政部營建署墾丁國家公園管理處文號為「八十八年八月十一日（八十
    八）營墾工字第五六五號」之函之內容為局部修改後，影印而來之事實，業據
    被告丁○○供陳在卷，並經內政部營建署查核屬實後函覆法務部調查局表示：「
    經核閱該函原件內容，發現該函係墾管處答覆恆春鎮公所有關吳鴻東申請於恆春
    鎮公所有關吳鴻東申請於恆春鎮○○○段二三二號基地興建自用住宅案，其塗改
    內容包括受文者恆春鎮公所改為屏東縣政府、發文日期八月十一日改為八月二十
    四日、申請人吳鴻東改為甲○○、地號二三二改為七十、七十之一、七十之三、
    七十之五」、並表示「經查甲○○均雖確有提出於恆春鎮○○○段七十、七十之
    一、七十之三、七十之五號等四筆土地興建自用農舍之申請案，為該案正在墾管
    處申請審理中，尚未函覆屏東縣政府」等語，有偵查卷內所附內政部營建署八十
    八年十月七日八十八營署政字第五五九四五號函可資為證。是被告丁○○交給被
    告甲○○之前開墾管處函文確係經變造而來無訛。
  (二)被告丁○○雖辯稱其提供前開函文是供甲○○參考之用，並無變造公文書之意，
    然被告甲○○既因受會員質疑申請進度過慢而被要求提出申請之文件為證，則各
    該會員所關心者應係自己所參與之投資案是否業經主管機關核准，而非類似之核
    准函式樣為何，蓋名實不符之範本於個該會員而言，並無實質之作用，從而，被
    告甲○○要求被告丁○○提供函文之目的，自非為供作範本之用，再參以當時尤
    某之申請案並未經墾管處核准，已具內政部營建署前開函文載明，被告既未否認
    受甲○○委託辦理本件申請案，當無不知之理，其提供函文與甲○○若果僅為供
    會員做參考範本之用，又何須將受文者等多處均加以修改？其既知甲○○之申請
    案未獲許可，而尤某受會員質疑申請進度亟需相關證明文件安撫會員，竟應允提
    供類似之函文，且為之為如上之變造，其主觀上有變更原公文書文意之故意，客
    觀上亦為其行為至明，所為顯非僅為提出範例供他人參酌，其所為前開辯解並不
    足採。
二、按影本與原本可有相同之效果，如將原本予以影印後，將原本之部分內容竄改，
    重加影印，其與無製作權人將其原本竄改，作另一表示其意思者無異，應成立變
    造文書罪，最高法院七十三年台上字第三八五五號判例可資參照。是被告丁○○
    將自己持有相關案件之公文書影本加以變造後影印行使，核其所為，係犯刑法第
    二百十六條、第二百十一條之行使變造公文書罪。被告丁○○與被告甲○○就前
    開行使變造公文書之犯行，具有犯意之聯絡與行為分擔，均為共同正犯。又
    二人所為變造公文書之低度行為為行使之高度行為所吸收，不另論以變造公文書
    之罪。其等利用不知情之己○○、乙○○及業務員行使經變造之公文書，為間接
    正犯，先後所為利用不知情之人所為多次行使變造公文書犯行，時間緊接，犯罪
    構成要件相同，顯係出於概括之犯意為之，為連續犯，爰依刑法第五十六條之規
    定以一罪論，並加重其刑。爰審酌被告丁○○為貪圖一時之便而變造公文書，足
    以生損害於墾管處及本件渡假村之會員，其犯罪之動機及目的均未足取，然念其
    僅因受他人委託而為之，於本件犯行獲利有限等一切情狀，量處如主文所示之刑
    ，以示警懲。末查：被告丁○○前未曾受有期徒刑以上刑之宣告，又卷內所附台
    灣高等法院被告全國前案紀錄表可參，此次因一時失慮而罹刑典，經此教訓當知
    所警惕而無再犯之虞，所宣告之刑以暫不執行為當，並予宣告緩刑四年，以勵來
    茲。又被告丁○○等變造之函，雖係其等犯罪所得，然已交付公司業務人員，並
    非被告所有，故不宣告沒收，附此敘明。
貳、無罪部分：
一、公訴意旨略以：被告己○○為多田公司總經理，與該公司董事長即被告甲○○（
    通緝中，到案後另案審結）二人共同意圖為自己不法之所有並基於詐欺取財之犯
    意聯絡，明知屏東縣恆春鎮○○○段七十、七十之一、七十之三、七十之五地號
    土地，係位於墾丁國家公園內，為一般管制區農業用地，不能興建渡假旅館及休
    閒設施，且亦未向內政部營建署墾丁國家公園管理處申請開發，竟於八十八年三
    月間，在上開地號土地推出「綠洲二十二度墾丁國際渡假城」，發行個人入會費
    十五萬元、家庭入會費二十萬元之會員卡，並於臺北市、臺中市、臺南市成立分
    公司，招攬社會大眾購買會員卡，加入會員。又於同年四月間，以欲與戊○○合
    作開發「綠洲二十二度墾丁國際渡假城」為詐術，致使戊○○陷於錯誤，而詐得
    戊○○所交付之五百萬元（其中三百九十萬元為現金，一百一十萬元以車輛代替
    ）。復為取信社會大眾，被告己○○竟與被告丁○○及甲○○基於變造公文書之
    犯意聯絡，由丁○○於八十八年八月間，將內政部營建署墾丁國家公園管理處發
    函給恆春鎮公所，有關吳鴻東申請興建自用住宅之八十八年八月十一日（八十八
    ）營墾工字第五六五號函，變造為給屏東縣政府有關甲○○申請興建自用住宅
    案，再由甲○○、己○○將該變造公函交給多田公司及各分公司，以出示與洽詢
    者，足以生損害於內政部營建署墾丁國家公園管理處。總計至同年十一月間止，
    甲○○、己○○共詐得鄭碧珠等五十人個人入會費及四百五十戶家庭入會費，金
    額共計約九千七百五十萬元。嗣因該「綠洲二十二度墾丁國際渡假城」遲遲無法
    興建，戊○○、鄭碧珠等人始知受騙，因認被告己○○與被告甲○○共同涉犯刑
    法第三百四十條之常業詐欺罪、與被告甲○○及被告丁○○共同涉犯刑法第二百
    十六條、第二百十一條之行使變造公文書罪。
二、按犯罪事實應依證據認定之，無證據不得推定其犯罪事實，刑事訴訟法第一百五
    十四條定有明文，又告訴人之告訴，係以使被告受刑事訴追為目的，是其陳述是
    否與事實相符，仍應調查其他證據以資審認；且認定不利於被告之事實，須依積
    極證據，苟積極證據不足為不利於被告事實之認定時，即應為有利於被告之認定
    ，更不必有何有利之證據，最高法院五十二年度台上字第一三００號及三十年上
    字第八一六號判例分別著有明文可資參照。
三、公訴人認被告己○○涉犯常業詐欺罪及行使變造公文書罪嫌，無非係以被告己○○擔任多田公司之總經理，且有(一)告訴人戊○○、鄭碧珠之指述。(二)並有合作契
    約書暨會員入會合約書影本。(三)被告丁○○業已供稱：有告訴甲○○等人說該（
    八十八）營墾工字第五六五號函是假的等語。(四)並認「綠洲二十二度墾丁國際
    渡假城」未經內政部營建署墾丁國家公園管理處核准開發，被告甲○○、己○○
    竟隱瞞該事實，邀請告訴人戊○○投資，復向外大肆招攬社會大眾購買會員卡加
    入會員，且出示變造之公文，以取信與洽詢者，渠等之詐欺之犯意與不法所有之
    意圖，實堪認定。(五)且有多田公司帳冊、入會會員明細表及該變造之公文影本在
    卷可參。為其論斷之依據。
四、訊據被告己○○堅決否認有常業詐欺及行使變造公文書之犯行，辯稱：「我並沒
    有參與先前的規劃工作，八十八年三月該公司成立後我才開始擔任總經理，負責
    日後飯店與公司管理，我不負責業務推廣，對外接洽業務是乙○○負責，戊○○
    投資前曾經觀察公司情況，公司成立後他才投資，他是我好朋友，事先徵詢過我
    的意見，我告訴他我們公司業務推展得還不錯，因為我看見有人申辦會員卡」之
    語，並表示系爭函文是被告甲○○帶到公司的，因為依照當初契約約定之進度，
    需領得相關建築執照，副總經理質疑當時為何尚未取得並向董事長甲○○催促，
    尤某才拿出該函表示墾管處已經同意等語。經查：
  (一)證人即多田公司經理乙○○於本院審理時證稱：「（知否渡假村之興建有無取得
    許可？）董事長告訴我何時可以動工、取得建造、興建之進度，但當時實際之進
    度有遲延，一直無法取得建築執照，我有催促董事長並向總經理諮詢，他說快了
    ，被告甲○○告訴我當初要以農舍之方式興建集合式住宅，再就地合法，他說不
    會有問題，後來在八月左右，被告甲○○就提出一張墾管處的函，內容記載准予
    興建之文字」、「（該渡假村後來有無興建？）好像有，八、九月整地開始興建
    建築」、「我並不知道該文是偽造的，我將該文發給業務人員，我與被告己○○
    去台中視察途中，在車上接到電話才告訴被告己○○說該文是偽造的，嗣後我們
    有將該文收回，並要求業務員自動繳回該文」、「（前開函文何人交付？）被告
    甲○○，（在何場合下交付？）被告甲○○交給總經理時我也在辦公室，他說已
    經核准下來」之語（見本院九十二年一月十四日筆錄），佐以被告丁○○意表示
    ，系爭經變造之函文是交給被告甲○○，然從未見過被告己○○，核與證人即負
    責本件申請案之技士庚○○於本院審理時證稱，本件申請案係甲○○與伊接洽之
    語相符，又參以卷內所附八十八年十月三十日申請撤回本件農舍興建申請案亦係
    被告甲○○為之，有卷內所附申請書一紙可憑。另衡諸多田公司嗣後確實二次公
    告收回前開經變造之函文，有卷內營業公告二紙可憑等情，足見，本件之申請確
    係由被告甲○○負責為之，尤某與被告丁○○所為變造公文書之犯行，應係
    因申請案受阻，又為會員及被告己○○及證人乙○○等人催促所為，當係嗣後臨
    時起意所為，被告己○○曾見過該文並將之持交各該業務員之情固然屬實，然其
    既然係嗣後才自乙○○處得知該公文書有經變造之事實，並無證據顯示其事先對
    於被告甲○○等之變造及行使變造公文書之犯行，與尤某等人有何犯意之聯絡或
    行為之分擔可言，自難認其與被告甲○○等共犯行使變造公文書之罪。
  (二)再者，證人乙○○亦證稱：「（被告己○○擔任何職務？）他是總經理，從一開
    始就任職於公司至八十九年六、七月間，不清楚他離職的原因，他的工作內容是
    是負責未來營運之規劃及目前會員住宿之提供」之語，而證人即渡假村之會員辛○○及丙○○於本院審理時均證稱在本件申請許可前，確實透過多田公司代訂墾
    丁地區之飯店，僅負擔服務費便享有會員之住宿權益（見本院九十一年十二月三
    十日筆錄），辛○○並表示案發前，工地現場確有一棟興建中之房舍，並提出現
    場相片二紙附卷可參，足見被告己○○確實有依其職務內容履行對於會員之契約
    ，加以本件興建案確實向屏東縣政府為申請，證人庚○○亦證稱，就所申請「興
    建農舍」之部分當時並未發現於規定有不合之處，是因民眾提出變造之函文請墾
    管處查證，才發現本案而終止申請案之審查，足見截至案發為止，該渡假村之興
    建計畫均持續進行中無訛，是若被告己○○自始有意詐騙會員，大可於收得會員
    繳交之入會費後捲款潛逃，何須督促被告甲○○如期完成申請？又何須於渡假村
    興建完成前依約對於會員提供住宿服務？更不需大費周章在前開土地上確實興建
    如卷內相片所示之房屋？參以依契約之約定，系爭工程自八十八年三月動土整地
    、八十八年六月底正式開工興建，十五個月之後即八十九年十月底正式擇日啟用
    ，然會員於八十八年九月間便提出本件檢舉案，距離工程完工之時間尚有一年左
    右之時間，是雖該渡假村最後並未如約完成全部之興建工程，然亦難以之謂被告
    己○○自始無意為該渡假村之興建工程，而有詐欺之故意。
  (三)此外，被告甲○○與告訴人戊○○間，雖就本案有投資之金錢糾葛，然審諸卷內
    關於前開契約之訂定，當事人為記載為被告甲○○及戊○○，告訴人於告訴理由
    中意表示，該投資暗示與被告甲○○接洽，並未提及被告己○○有何對之施用詐
    術行為，從而，就該告訴人之指數及其所提出之契約等書面，尚乏積極證據顯示
    被告己○○關於該項投資之事實亦有涉入且有詐欺之犯行。至被告甲○○另於八
    十七年間，與洪潭建設開發股份有限公司就恆春鎮○○○段第七十、五十、五十
    之一、四十七之二、七十之一、七十之二、七十之三、七十之四、七十之五等土
    地之開發，有民事之糾葛，經台灣高等法院高雄分院為判決之事實，雖有該院八
    十八年度重上第一０七號判決可資為證，然該等事實既發生於本件渡假村興建計
    畫之前，且係被告甲○○與潭宏建設公司間之糾葛，並無證據顯示被告己○○亦
    與之有關，從而，不得以該等土地與本件渡假村之興建計畫所使用基地略有重複
    之處，而認被告己○○具有詐欺之意圖。
綜上所陳，本件渡假村興建工程未能如期完工固然屬實，然以被告己○○擔任多田公
司總經理期間確實依契約之約定，為會員安排飯店住宿而由多田公司擔負大部分之費
用，並敦促被告甲○○依規定申請興建等情，並無積極證據證明被告己○○自始有意
對於會員為詐欺之犯行，自難單以其為該公司總經理之事實，認其所為係犯詐欺之罪
。此外，被告己○○既然對於被告甲○○所提出之公文書係變造而來一事並不知情，
亦難謂其就被告甲○○及丁○○行使變造公文書之犯行，有何犯意之聯絡及行為分擔
，從而難以被告己○○曾經手該項文書一事，逕認其所為係犯行使變造公文書之罪。
職是，本件並查無被告己○○確有公訴人所指之行使變造公文書及常業詐欺犯行，揆
諸前開說明，既不能證明被告犯罪，自應就己○○被訴前開罪名為其無罪之諭知。
參、被告甲○○因傳、拘未著經發佈通緝，待通緝到案後另行審結。
據上論斷，應依刑事訴訟法第二百九十九條第一項前段、第三百零一條第一項前段，
刑法第二十八條、第五十六條、第二百十六條、第二百十一條、第七十四條第一款，
判決如主文。
中      華      民      國    九十二    年      二      月    二十七    日
                                  臺灣高雄地方法院刑事第四庭
                                      法  官    卓立婷
右正本證明與原本無異。
如不服本判決，應於判決送達後十日內，向本院提出上訴狀。
                                      書記官    李春慧
中     華      民      國    九十二    年      三      月      七     日
附錄本件論罪法條全文：
中華民國刑法第二百一十一條
 (偽造變造公文書罪)
偽造、變造公文書，足以生損害於公眾或他人者，處一年以上七年以下有
期徒刑。
中華民國刑法第二百一十六條
 (行使偽造變造或登載不實之文書罪)
行使第二百十條至第二百十五條之文書者，依偽造、變造文書或登載不實
事項或使登載不實事項之規定處斷。


司法院資訊處製作；財團法人民間司法改革基金會備份。
